---
title: "Projet vitamines"
author: "Barbier J. & Beltran K."
output:
  html_document:
    df_print:
      paged
    toc: true
    toc_float: true
    code_folding: "hide"
  pdf_document: default
---

## Chargement des packages et des données

```{r setup, echo=TRUE, warning = FALSE, message = FALSE}
rm(list=ls())
setwd("~/Desktop/M1S1/RDSM")

#PCA
library(FactoMineR)
library(factoextra)

#data manipulation
library(tidyr)
library(tidyverse)
library(dplyr)

#plot
library(corrplot)
library(GGally)
library(hrbrthemes)
library(viridis)
library(ggplot2)
library(ggpubr)

#load data
load("vitamines.Rdata")
data = data.baby2.comp
data_full = data.baby.comp
```

<br>

## Introduction

<br>

##### a) Pourquoi ACP normée ?

L'ACP normée permet de mettre toutes nos variables sur une même échelle : toutes nos variables auront une moyenne de 0 et une variance de 1 après transformation. Dans notre cas, on s'assure que les nutriments présents dans des quantités dont l'ordre de grandeur est plus important n'aient pas un poids naturellement plus élevé lors de la projection. En effet, ne pas normer revient à avoir une inertie projetée dans les premiers axes principalement composée des variables dont la variance est la plus élevée initialement. 

<br>

##### b) ACP non normée

```{r echo=TRUE, message=FALSE, warning=FALSE, fig.width=12}
#explicit that we don't want to scale our variables
results = PCA(X = data, scale.unit = FALSE, graph=FALSE)
fviz_pca_var(results, axes = c(1,2))
```

On constate que les normes des vecteur-variables sont très hétérogènes. On peut montrer que cela est lié aux différences initiales de variance entre les variables. Il est alors complexe d'interpréter la corrélation entre ces dernières.

On cherche les variables dont la variance est la plus élevée : 

```{r echo=TRUE, message=FALSE, warning=FALSE}
#we sort in descending order 
x = t(sort(apply(data, 2, var), decreasing = TRUE))
data.frame(x)
```

<br>

La variable vitamine A étant de loin la variable avec la plus grande variance initiale, elle se retrouve alors naturellement à fortement contribuer au premier axe. Graphiquement, on observe cela par la corrélation entre la variable et l'axe en question, se mesurant via le faible degré d'angle entre les deux.

<br>

***Contribution de chaque variable, en %, au premier axe:***

```{r echo=TRUE, message=FALSE, warning=FALSE}
#we sort in descending order 
x = t(sort(round(results$var$contrib[,1], 2), decreasing = TRUE))
data.frame(x)
```

On retrouve notre conclusion précédente : la variable vitamine A est celle contribuant le plus, de loin, au premier axe de projection. 

<br>
<br>

## A - Analyse uni- et bivariées

<br>

##### a) Moyennes et quantiles

<br>

***Moyennes***
```{r echo=TRUE, message=FALSE, warning=FALSE}
x = t(apply(data, 2, mean))
data.frame(x)
```

<br>

***Quantiles 10% et 90%***

```{r echo=TRUE, message=FALSE, warning=FALSE}
#function that calculates the 10% and 90% quantiles of a variable
quant = function(var){
  output = quantile(x=var, probs = seq(.1, .9, by = .8))
  return(output)
}

#apply the last function to our columns
y = apply(data, 2, quant)
data.frame(y)
```

<br>


##### b) Matrice de corrélation

<br>

```{r echo=TRUE, message=FALSE, warning=FALSE, fig.width=8}
#correlation matrix of our data
corrplot(cor(data), bg="azure", tl.srt = 45, tl.col = "deepskyblue4")
```

<br>

La corrélation entre les nutriments est essentiellement positive ou nulle. On peut remarquer, que globalement, la variable qui mesure la quantité de fibre dans un aliment est très faiblement corrélée avec les autres variables, excepté légèrement avec les vitamines B1, B2 et B3. A l'inverse, peu importe la variable étudiée (sauf quantité de fibre), on constate une certaine corrélation avec la quantité de protéine. Enfin, on remarque que les vitamines B1, B2, B3 sont très fortement corrélées entre elles. Egalement, ces dernières semblent avoir la même faible corrélation avec les autres nutriments étudiés. 

<br>

##### c) Graphiques croisés et outliers

```{r echo=TRUE, message=FALSE, warning=FALSE, fig.width=14, fig.height=7}
#scatter plot of all vitamin pairs
ggpairs(data[, 1:9])
```

<br>

Sur les graphiques des variables vitB6, vitB12 et vitC, on remarque la présence d'observations qui se démarquent particulièrement des autres. Afin d'éviter que ces plats n'aient un impact trop important sur l'analyse, on décide de les enlever du jeu de données.

Pour cela, on décide de supprimer les individus dont le z-score est supérieur à un seuil donné. Dans notre cas, on choisit $z_i~>~3$, ce qui revient à supprimer 10 observations. 

```{r echo=TRUE, message=FALSE, warning=FALSE}
#function that transforms individuals with a "too" high/low z-score into NAs
outlier = function(var, threshold=3){
  
  #calculate z-score of each observation
  z_var = scale(var)
  df = data.frame(var, z_var)
  
  #transform outliers into NAs
  df$var[(abs(df$z_var) > threshold)] = NA
  
  #count and print outliers removed
  outliers = sum(is.na(df$var))
  cat("Nombre d'outliers supprimés pour la variable", colnames(data[j]), ":", outliers, "\n")
  
  return(df$var)
}

#apply this function to variables vitB6, vitB12 and vitC
data_with_outliers = data
for (j in seq(2,4)){
  data[,j] = outlier(data[,j])
}

#remove outliers of the df
data_without_outliers = drop_na(data)
```

<br>

##### d) Création de la variable CatSugar

<br>

***Quartile de la variable sugar***

```{r echo=TRUE, message=FALSE, warning=FALSE, fig.width=10, fig.height=6}
#look for quartiles 1 and 3, min and max for breaks
quant = quantile(data_without_outliers$Sugar_g, probs = seq(.25, .75, by = .5))
minimum = min(data_without_outliers$Sugar_g)
maximum = max(data_without_outliers$Sugar_g)
breaks_quant = c(minimum, quant, maximum)
breaks_quant
```

<br>

***Division de sugar et affichage des boîtes à moustache***

```{r echo=TRUE, message=FALSE, warning=FALSE, fig.width=10, fig.height=6}
#create the Catsugar variable
data_without_outliers$Catsugar = cut(data_without_outliers$Sugar_g,
  include.lowest = TRUE,
  right = FALSE,
  dig.lab = 3,
  breaks = c(breaks_quant),
  labels = c("low", "medium", "high"))

#plot
data_without_outliers %>%
  ggplot(aes(x=Catsugar, y=VitC_mg, fill=Catsugar)) +
    geom_boxplot() +
    scale_fill_viridis(discrete = TRUE, alpha=0.6) +
    geom_jitter(color="black", size=0.4, alpha=0.9) +
    theme_ipsum() +
    theme(
      legend.position="none",
      plot.title = element_text(size=18)
    ) +
    ggtitle("Boxplot de la quantité de vitamine C en fonction du niveau de sucre") +
    xlab("") + ylab("Vitamine C")
```

En moyenne, on observe qu'un niveau de sucre élevé est associé à une plus grande quantité de vitamine C. Cependant, les plats dont la quantité en vitamine C est la plus élevée sont ceux avec le niveau de sucre le plus bas. Ces observations sont facilement remarquables sur la première boîte à moustache étant donné qu'ils sont représentés par R en gras. Il faut néanmoins garder en tête que l'écart inter-quartile étant très faible pour le premier groupe, beaucoup d'individus vont alors dépasser le seuil de 1.5 fois cet écart (et donc être représenté en gras). Enfin, on peut dire que les deux premiers groupes ont une distribution asymétrique à droite.

<br>
<br>

## B - ACP normée

<br>

#### a) ACP normée et variables supplémentaires

```{r echo=TRUE, message=FALSE, warning=FALSE, fig.width=12}
#compute PCA with additional variables
results = PCA(data_with_outliers[1:13], graph = FALSE, quanti.sup = c(10:13))

#plot variables projection
fviz_pca_var(results, axes = c(1,2), repel = TRUE)
```


Etant donné que le premier axe et la quantité de protéine semblent fortement corrélés, on peut dire que le premier axe tend à représenter la quantité de protéine dans un plat, malgré la contribution nulle de protéine à la projection. On note également que la vitamine B9 a une contribution significative à la construction de cet axe (voir 2ème graph ci-dessous).

Le deuxième axe, quant à lui, semble *a priori* mesurer la quantité de fibre. Cependant, il faut garder en tête que la projection de fibre est relativement mauvaise. On le montre via la qualité de représentation (cosinus carré) de fibre aux deux premiers axes :

<br>

```{r echo=TRUE, message=FALSE, warning=FALSE, fig.height=2.5}
#plot quality of representation of our additional variables
x = t(results$quanti.sup$cos2[, 1:2])
colfunc = colorRampPalette(c("white", "brown4"))
corrplot(x, is.corr = FALSE, tl.srt = 45, method = "number",
         col=colfunc(100), tl.col = "brown4")
```

On remarque avec ce graphique que, excepté pour la quantité fibre, les variables supplémentaires sont relativement bien représentés sur le premier axe, et inversement pour le deuxième. 

<br>

Afin d'avoir une meilleure idée de ce que mesure l'axe 2, on regarde les contributions à ce dernier :

```{r echo=FALSE, message=FALSE, warning=FALSE, fig.height=3}
#plot contribution of all vitamines to the 2 first axes
x = t(results$var$contrib[,1:2])
corrplot(x, is.corr = FALSE, tl.srt = 45, method = "number", tl.col = "darkgoldenrod1")
```

Le deuxième axe est composé à presque 56% des vitamines B1, B2 et B3, variables très corrélées. On en déduit qu'un plat ayant beaucoup de ces vitamines sera projeté plutôt vers le haut et éventuellement la droite du plan, et inversement. 

Egalement, un plat riche en sucre et/ou en graisse aura tendance à être projeté en bas à droite du plan. Enfin, ces deux dernières variables semblent être corrélées. 

<br>

```{r echo=TRUE, message=FALSE, warning=FALSE, fig.width=12, fig.height=6}
#scree graph
fviz_eig(results, addlabels = TRUE, ylim = c(0, 60),
         main = "Graphique des éboulis",
         xlab = "Composante principale",
         ylab = "Pourcentage de variance expliquée")
```

Les deux premiers axes représentent plus de $(47.9 + 25.3 \approx)~73$% de l'inertie initiale, ce qui permet au cercle de corrélation de projeter une quantité *suffisante* d'information . D'après la règle de Kaizer : on garde les axes dont l'inertie est supérieure à $\frac{100}{9} \approx 11.1$% d'inertie expliquée. La méthode du coude nous donnerait sensiblement le même résultat : on conserve alors 2 axes pour l'analyse. 

<br>

#### b) 20 plats les plus contribuants aux axes

```{r echo=TRUE, message=FALSE, warning=FALSE, fig.height=4, fig.width=12}
#show contribution of the top 20 highest contributor of the 2 first axes

plot1 = fviz_contrib(results, choice="ind",
             axes = 1, sort.val ="desc",
             top=20, ggtheme = theme_bw(),
             color="black", fill = "cyan3")

plot2 = fviz_contrib(results, choice="ind",
             axes = 2, sort.val ="desc",
             top=20, ggtheme = theme_bw(),
             color="black", fill = "deeppink3")

plot3 = fviz_contrib(results, choice="ind",
             axes = c(1,2), sort.val ="desc",
             top=20, ggtheme = theme_bw(),
             color="black", fill = "coral3")

ggarrange(plot1, plot2, plot3, ncol = 3)
```

<br>

#### c) Interprétation des points-individus 

<br>

***Projection des individus sur les deux premiers plans factoriels, avec les individus interprétés en marron***

```{r echo=TRUE, message=FALSE, warning=FALSE}
#code used in order to color only some individuals
data_with_outliers$ind_interpreted = "No"
data_with_outliers$ind_interpreted[c(146, 141, 216, 218)] = "Yes"
results_with_indinter = PCA(data_with_outliers, graph = FALSE, quanti.sup = c(10:13), quali.sup=14)

#show observations projection
fviz_pca_ind(results_with_indinter, axes = c(1,2), habillage = 14, palette = c("black", "coral3"))
```

<br>

Afin de faciliter l'interprétation des points-individus, on rappelle la moyenne et l'écart-type des variables suivantes :

**Moyennes**

```{r echo=TRUE, message=FALSE, warning=FALSE}
#mean of some of our variables
round(apply(data_with_outliers[, c(7:10,12,13)], 2, mean),2)
```

**Ecart-types**

```{r echo=TRUE, message=FALSE, warning=FALSE}
# standard deviation of some of our variables
n = nrow(data_with_outliers)
round(apply(data_with_outliers[, c(7:10,12,13)], 2, sd)*(n-1)/n, 2)
```

<br>

***Point 146 :***
```{r echo=TRUE, message=FALSE, warning=FALSE}
data_full[146,]
```
On retrouve bien ici le fait qu'un point-individu projeté en haut à droite est un plat contenant une quantité *importante* de protéine, ainsi que des vitamines B1, B2 et B3. Les quantités de gras et de sucre peuvent sembler importantes ce qui aurait dû impliquer une projection plus basse sur le deuxième axe. Or, 13g de gras et 24g de sucre correspondent à moins d'un écart-type en terme de distance à la moyenne (contre, par exemple, plus de 2 écart-types pour la variable vitamine B3). 

<br>

***Point 141 :***
```{r echo=FALSE, message=FALSE, warning=FALSE}
data_full[141,]
```

On retrouve alors le fait qu'un point-individu projeté proche de l'origine est un plat contenant une quantité moyenne de protéine, ainsi que des vitamines B1, B2 et B3. 

<br>

Plus généralement, on remarque que les produits 141 et 146 désignent des produits pour bébé. Or, ces derniers sont généralement conçus de telle sorte qu'ils contiennent suffisamment de vitamines et protéines. 

<br>

#### d) Interprétation des points-individus 218 et 216

<br>

***Point 218 :***
```{r echo=FALSE, message=FALSE, warning=FALSE}
data_with_outliers[218,]
```

On pouvait prévoir que ce plat aurait des quantités importantes de sucre et de gras, ainsi qu'une quantité modérément élevée de protéine et faible de vitamines B1, B2 et B3. En effet, ce plat est projetée en bas à droite du plan. 

<br>

***Point 216 :***
```{r echo=FALSE, message=FALSE, warning=FALSE}
data_with_outliers[216,]
```

Les plats 216 et 218 sont projetés à proximité sur le plan. Cependant le plat 216 est davantage sur la droite, ce qui se traduit par une quantité plus élévée en protéine, vitamine B1, B2 et B3.

<br>

#### e) Variance des abscisses des points sur le 1er axe factoriel

<br>

***Méthode 1***

On calcule la variance des coordonnées des points-individus sur le premier axe.

```{r echo=TRUE, message=FALSE, warning=FALSE}
#compute variance of the first axe
n = nrow(data_with_outliers)
var(results$ind$coord[,1]) * (n-1)/n
```

<br>

***Méthode 2***

On calcule la plus grande valeur de propre de la matrice de corrélation.

```{r echo=TRUE, message=FALSE, warning=FALSE}
#highest eigen value
cor_matrix = cor(data_with_outliers[,1:9])
eigen(cor_matrix)$values[1]
```

<br>
<br>

## C - Inactivation des plats les plus extrêmes

<br>

#### a) Filtrage des plats

***Sélection des indices à passer en inactifs***

```{r echo=TRUE, message=FALSE, warning=FALSE}
#select the index of the observations to remove
coor = data.frame(results$ind$coord)
to_remove = subset(coor, Dim.1 > 3 & Dim.2 < 0)
ind_to_remove = as.numeric(rownames(to_remove))
```

<br>

#### b) ACP avec plats inactifs

```{r echo=TRUE, message=FALSE, warning=FALSE}
#compute PCA with additional variables and observations
results = PCA(data_with_outliers[1:13], graph=FALSE, ind.sup=ind_to_remove, quanti.sup=c(10:13))
fviz_pca_var(results, axes=c(1,2), repel=TRUE)
```

<br>

***Axe 1***

Avec cette nouvelle projection, la plupart des variables sont mal projetées. On peut tout de même souligner le fait que les vecteur-variables ont pour beaucoup complètement changé de direction, ce qui sous-entend que nos axes ne mesurent plus la même chose. 

Les vitamines B1, B2 et B3 sont bien projetées et semblent fortement corrélées entre elles ainsi qu'au premier axe. En calculant leur contribution à ce dernier, on peut alors montrer que l'axe 1 mesure en fait essentiellement la quantité de ces vitamines.

```{r echo=FALSE, message=FALSE, warning=FALSE}
#compute contribution of variables to the 1st axe
x = t(sort(results$var$contrib[,1], decreasing = TRUE))
data.frame(x)
```

En effet, ces 3 vitamines contribuent à presque 75% au premier axe. 

<br>

***Axe 2***

Les variables vitamine A et C sont très corrélées au deuxième axe. Cependant, la projection de la vitamine C étant particulièrement mauvaise, on ne l'interprétera pas comme un déterminant important de cet axe. A l'inverse, la variable vitamine A étant relativement bien projetée, on peut considérer que l'axe 2 mesure assez fidèlement la quantité de vitamine A. 

On peut retrouver ces idées en calculant les contributions des variables au deuxième axe : 

```{r echo=FALSE, message=FALSE, warning=FALSE}
#compute contribution of variables to the 2nd axe
x = t(sort(results$var$contrib[,2], decreasing = TRUE))
data.frame(x)
```

La contribution à l'axe est cependant répartie entre différentes variables. On peut alors dire que cet axe est composé à presque 80% des variables vitamine A, B12, E et B9.

<br>
<br>


## D - Analyse des correspondance multiples sur variables catégorisées

<br>

##### a) Construction des modalités pour chaque variable

Afin de séparer chaque variable en 3 modalités (faible, modéré et élevé), on décide d'utiliser comme breaks les quartiles. Cependant, étant donné que ces derniers imposent des effectifs de même taille dans chaque catégorie, il est possible d'avoir des 1ers et 3èmes quartiles égaux. Afin de corriger ce problème, on décide d'ajouter un très léger bruit gaussien aux variables initiales, assurant ainsi qu'elles soient toutes différentes.

Pour mettre cela en place, on décide de créer une fonction qui prend en argument une variable quantitative, et retourne une nouvelle variable qualitative divisée en 3 modalités dont les breaks sont le 1er et le 3ème quartile. On stock ces résultats dans un nouveau dataframe `data_quali`.


```{r echo=TRUE, message=FALSE, warning=FALSE}
#function that split a variable into 3 modalities according to quantiles
to_modalities = function(var){
  
  #add small noise in order to avoid exact same values for quartiles
  var = var + rnorm(sd=0.00001, n=length(var))
  
  #look for quartiles 1 and 3, min and max for breaks
  quant = quantile(var, probs = seq(.25, .75, by = .5))
  minimum = min(var)
  maximum = max(var)
  breaks_used = c(minimum, quant, maximum)
  
  #change to modalities
  output = cut(var,
    include.lowest = TRUE,
    right = FALSE,
    dig.lab = 3,
    breaks = c(breaks_used),
    labels = c("low", "medium", "high"))
  
  return(output)
}

data_quali = data.frame(apply(data_with_outliers[, -14], 2, FUN=to_modalities))
```

<br>

##### b) ACM sur le nouveau dataframe

On passe les variables sucre, graisse, fibre et protéine en variables qualitatives supplémentaires et stocke les résultats de l'ACM dans une variable `results`.

```{r echo=TRUE, message=FALSE, warning=FALSE}
results = MCA(data_quali, graph = FALSE, quali.sup = 10:13)
```

<br>

##### c) Calcul de l'inertie

Etant donné que toutes les variables ont le même nombre de modalités (3), l'inertie vaut $I_{nertie} = \frac{m}{p} -1 = \frac{3 \times 13}{13} -1 = 2$. On peut retrouver ce résultat avec R en calculant la somme des *valeurs propres* du tableau K :

```{r}
sum(results$eig[,1])
```


<br>

##### d) Graphique des modalités

```{r}
fviz_mca_var(results, choice = "var.cat", repel = TRUE, col.var = "black", col.quali.sup = "blue" )
```

On remarque que les variables modalités sont projetées en 3 clusters, dont chaque cluster tend à représenter une modalité. Ce phénomène ne semble pas être respecté pour la variable fibre. En effet, les 3 modalités prises par fibre sont relativement proches sur le graphique, indiquant une certaine indépendance de la quantité de fibres par rapport aux autres variables. On retrouve ici la conclusion faite lors de l'interprétation de la matrice de corrélation précédemment.

<br>

***Contributions des variables modalités aux 2 premiers axes***

```{r}
x = results$var$contrib[,1:2]
data.frame(x)
```

<br>

Lorsque l'on s'intéresse aux contributions des variables modalités, on se rend compte que le premier axe tend à être lié au niveau élevé en vitamines, sucre, graisse et protéine. En revanche, le deuxième axe, quant à lui, est davantage lié au niveau moyen et faible de ces mêmes nutriments.

On doit néanmoins garder à l'esprit que la projection sur les 2 premiers axes revient à ne conserver qu'environ 50% de l'information initiale.  

